---
output: html_document
editor_options: 
  chunk_output_type: console
---

# Análisis de la base de datos

El conjunto de datos World Happiness 2015-2024 recopila información sobre la felicidad percibida en diferentes países a lo largo de los años. Este dataset proviene de los informes anuales de felicidad publicados por la Red de Soluciones para el Desarrollo Sostenible de la ONU, los cuales se basan en encuestas realizadas a nivel mundial. El dataset tiene una buena cobertura temporal, ya que abarca datos de 2015 a 2024 y permite analizar tendencias a lo largo del tiempo, pero también geográfica, dado que icluye información de diferentes países y regiones del mundo. Este dataset es ampliamente utilizado en estudios de bienestar, calidad de vida y políticas públicas, y contiene métricas económicas y sociales que permiten un análisis estadístico y comparativo. Cada fila del dataset representa un país en un año determinado y contiene variables socioeconómicas y de bienestar que pueden influir en la percepción de felicidad de su población. Estas variables son:

-   Country: Nombre del país.

-   Region: Continente o agrupación geográfica del país.

-   Happiness Score: Puntuación de felicidad promedio en el país (escala de 0 a 10).

-   GDP per capita: Producto Interno Bruto per cápita ajustado por poder adquisitivo.

-   Social Support: Medida de apoyo social basado en la percepción de las personas sobre la ayuda que pueden recibir de familiares y amigos.

-   Healthy Life Expectancy: Esperanza de vida saludable en años.

-   Freedom to Make Life Choices: Libertad para tomar decisiones personales, según encuestas de percepción.

-   Generosity: Nivel de generosidad en la sociedad, basado en donaciones y ayuda a otros.

-   Perceptions of Corruption: Nivel de percepción de corrupción en el gobierno y los negocios. \## Análisis exploratorio inicial

```{r echo=FALSE, warning=FALSE}
# Carga de paquetes 
library(readr)
library(readxl)
library(janitor)
library(mice)
library(visdat)
library(outliers)
library(plotly)
library(tidyverse)

# Cargamos los datos 
df <- read_delim("world_happiness_combined.csv", delim = ";", show_col_types = FALSE)
# Limpiar nombres de columnas
df <- clean_names(df)
summary(df)
str(df)
# Hay algunas variables numérias que están puestas como categóricas
df <- df %>%
  mutate(
    gdp_per_capita = as.numeric(gsub(",", ".", gdp_per_capita)),
    social_support = as.numeric(gsub(",", ".", social_support)),
    freedom_to_make_life_choices = as.numeric(gsub(",", ".", freedom_to_make_life_choices)),
    generosity = as.numeric(gsub(",", ".", generosity)),
    perceptions_of_corruption = as.numeric(gsub(",", ".", perceptions_of_corruption))
  )
# Verificar que ahora sean numéricas
str(df)
# Hay un problema con las comas en el happiness score
df$happiness_score <- df$happiness_score / 100000
# Datos faltantes
is.na(df)
# En la base de datos no hay ningún dato faltante

# Detección de Outliers
boxplot(df$happiness_score)
boxplot(df$gdp_per_capita)
boxplot(df$social_support)  
boxplot(df$healthy_life_expectancy)
boxplot(df$freedom_to_make_life_choices)
boxplot(df$generosity)
boxplot(df$perceptions_of_corruption)
# Como podemos apreciar gráficamente, hay algunas variables numéricas en las que puede haber valores atípicos
outliers::grubbs.test(df$happiness_score)
outliers::grubbs.test(df$gdp_per_capita)
outliers::grubbs.test(df$social_support)
outliers::grubbs.test(df$healthy_life_expectancy)
outliers::grubbs.test(df$freedom_to_make_life_choices)
outliers::grubbs.test(df$generosity)
outliers::grubbs.test(df$perceptions_of_corruption)
# Como el p-valor es > alpha en todos los test, no tenemos outliers
```

Podemos ver como en la base de datos no hay valores faltantes, y a través de este estudio, vemos como tampoco hay valores atípicos.

## Regresión Lineal Múltiple

```{r echo=FALSE, warning=FALSE}
# Paquetes necesarios -----
library(ggplot2) 
library(ggfortify)
library(GGally)
library(lmtest)
library(tseries)
library(corrplot)
library(car)

# Planteamiento del modelo ----)
plot(df) # Hay muchas variables categóricas de las cuales nos desharemos
df_filtrado <- df %>%
  filter(year == 2024) %>%
  select(happiness_score, gdp_per_capita, social_support, healthy_life_expectancy, 
         freedom_to_make_life_choices, generosity, perceptions_of_corruption)
plot(df_filtrado)
apply(df_filtrado, 2, shapiro.test) #el 2 es para aplicar por columnas
# Vemos como no hay normalidad en ninguna, pero como la muestra es grande podemos utilizar Pearson
round(cor(df_filtrado, method='pearson'),4) # redondeo a 4 decimales
# Me fijo en la primera columna porque quiero ver la relación de ventas con el resto de variables explicativas
# Parece ser que las variables que mejores predictoras serán de happines_score son social_support, gdp_per_capita y healthy_life_expectancy
cor.mtest(df_filtrado, method='pearson')
# Obtengo 3 matrices distintas: la primera tiene el p-valor asociado, la segunda el extremo inferior del intervalo de confianza y la tercera el extremo superior del intervalo de confianza
round(cor.mtest(df_filtrado, method='pearson')$p,4) # para ver el p-valor redondeado
ggpairs(df_filtrado)
ggpairs(df_filtrado, upper=list(continuous="cor", corMethod ="pearson"))
# Lo más probable es que generosity no sea un buen predictor de la felicidad

# Estimación de los parámetros ----
fit <- lm(happiness_score~gdp_per_capita+social_support+healthy_life_expectancy+freedom_to_make_life_choices+generosity+perceptions_of_corruption, data=df_filtrado)
fit
# Hay algún parámetro parecido a 0; por lo que tenemos que ver si nos sobra algún parámetro.

# Comparación y selección de modelos ----
## Multicolinealidad
vif(fit)
# Como todos menores que 5, no hay problema de multicolinealidad y no vamos a quitar ninguna de las variables, aunque hay alguno que se acerca a 5

## Selección de variables explicativas
summary(fit)
### AIC y BIC
#### AIC
step(fit, k=2)
#### BIC
step(fit, k=log(nrow(df_filtrado)))
# Empiezo con el modelo saturado, va probando a sacar de una en una las variables. Nos interesa que el AIC sea lo más pequeño posible.
# El modelo final sería la felicidad en función del apoyo social, la esperanza de vida, el libre albedrío y la percepción de corrupción
fit <- lm(happiness_score~social_support+healthy_life_expectancy+freedom_to_make_life_choices+perceptions_of_corruption, data=df_filtrado)
fit.f <- step(fit, trace=0)
# Por defecto est? eligiendo el mejor modelo por AIC, aunque en este caso AIC y BIC devuelven el mismo modelo

# Adecuaci?n del modelo
summary(fit)
# El valor del estad?stico F (859.6) y el p-valor < alpha nos permiten concluir que podemos rechazar H0 y, por tanto, el modelo explica los datos. 
# Adem?s, el valor del R2 (0.8134) nos indica que el 81.34% de la varianza de la felicidad es explicada por las variables

# Diagn?stico del modelo
## An?lisis de los residuos
autoplot(fit)
# Parece que los valores de los residuos observados se alejan bastante de los residuos te?ricos

### Normalidad ==> NO SE CUMPLE
jarque.bera.test(fit$residuals)
# Los residuos no siguen una distribuci?n normal, por lo que la normalidad no se cumple

### Media cero ==> SE CUMPLE
mean(fit$residuals)
# Mirando la primera gr?fica, podemos ver como la gr?fica se parece un poco al eje de abscisas, aunque no haya un comportamiento perfectamente lineal de los datos; por lo que diría que la media cero  se cumple

### Homocedasticidad ==> NO SE CUMPLE
# No se mantiene muy constante, por lo que no parece que haya homocedasticidad
bptest(fit, studentize = FALSE)
# Viendo el p-valor, rechazamos H0, por lo que no tenemos varianza constante

### No correlaci?n ==> SE CUMPLE
# Parece ser que no siguen una fluctuaci?n aleatoria del todo
dwtest(fit, alternative='two.sided')
# Como el p-valor > alpha, no rechazamos H0, por lo que los residuos no est?n autocorrelacionados
# Por todo esto, el modelo no es fiable.
```

Al principio, podemos observar que hay bastantes variables que pueden ser buenas predictoras del happiness_score. No obstante, en la selección de variables explicativas, vemos que el mejor modelo es aquel que cuenta con la percepción de la corrupción, la esperanza de vida, la libertad de tomar decisiones y el apoyo social. Al hacer el diagnóstico del modelo, vemos que el modelo no es fiable ya que los errores no tienen homocedasticidad ni normalidad.
