---
output: html_document
editor_options: 
  chunk_output_type: console
---

```{r include=FALSE, warning=FALSE}
library(readr)
library(readxl)
library(janitor)
library(mice)
library(visdat)
library(outliers)
library(plotly)
library(tidyverse)
library(webshot2)
library(lmtest)      
library(tseries)     
library(ggfortify)   

```

# Conclusiones y mejoras futuras

```{r message=FALSE, warning=FALSE, include=FALSE}
library(ggplot2)
knitr::opts_chunk$set(
  fig.width = 6, 
  fig.height = 4, 
  dev = "png",
  fig.align = "center"
)
theme_set(theme_minimal(base_size = 12))
```

En este último capítulo recopilamos los principales éxitos del trabajo, analizando su evolución a lo largo de las diferentes fases, y sugiriendo posibles líneas de mejora. El propósito de este capítulo es determinar el cumplimiento de los objetivos iniciales y valorar, de manera crítica, los resultados obtenidos.

## Resumen y aportaciones realizadas

El trabajo parte de un objetivo claro: estudiar cómo se pueden aplicar los modelos lineales mixtos (LMM) y generalizados mixtos (GLMM) al análisis de datos longitudinales en un problema real. Para ello, se escogió como caso de estudio la evolución del Happiness Score a lo largo del tiempo, incorporando diferentes variables sobre factores sociales, económicos y políticos. A través de este método, podemos enseñar el potencial que tienen este tipo de modelos a la hora de adaptarse a datos longitudinales, en este caso datos donde se quiere capturar la variabilidad temporal y geográfica en un suceso como puede ser la felicidad global.

Esta evolución no solo supuso una mejora progresiva hasta obtener el resultado final, sino también un proceso de aprendizaje continuo: desde el manejo de modelos mixtos en R hasta el desarrollo de una aplicación interactiva en la que poder integrar estos modelos. En general, el proyecto ha acabado en una herramienta robusta y eficaz que permite analizar, modelizar y predecir la felicidad global de manera sencilla y accesible.

El trabajo ha seguido un orden a través de la estructuración en capítulos. En el capítulo 2 se introdujo el concepto de datos longitudinales, señalando sus características y las limitaciones de los métodos de estadística clásica cuando se trabaja con ellos. En el capítulo 3 se presentaron detalladamente los modelos adecuados para datos longitudinales: modelos lineales mixtos (LMM) y modelos lineales generalizados mixtos (GLMM); analizando sus fundamentos matemáticos, componentes, y métodos de estimación y validación. En el capítulo 4 se realizó una exploración, limpieza y mejora de la base de datos World Happiness Report a partir de la integración de dos fuentes externas (Freedom House y Democracy Data) para agregar contexto político a la base de datos. En el capítulo 5 se construyeron diferentes modelos, demostrando que los métodos de estadística clásica no se adaptaron bien a nuestros datos longitudinales, mientras se formularon modelos LMM y GLMM válidos en los que se evaluó la influencia de diferentes variables sobre la felicidad; finalizando el capítulo determinando la capacidad predictiva de estos modelos. Finalmente, en el capítulo 6 se diseñó una aplicación interactiva en Shiny que permite desarrollar todo este proceso de manera visual y dinámica, explorando y ajustando modelos para luego validarlos y, en caso de ser válidos, generar predicciones. 

Desde un enfoque metodológico, el trabajo demuestra cómo aplicar modelos mixtos y generalizados mixtos a un caso real con datos longitudinales, respetando su estructura y dependencia y afrontando diferentes obstáculos como la multicolinealidad o la singularidad en algunos casos. Mirando la aplicación práctica, el trabajo permite estudiar la evolución de la felicidad global de forma flexible, otorgando al usuario la capacidad de personalizar diferentes modelos según las variables y países que considere oportuno; pudiendo estudiar la influencia de ciertos factores como puede ser la esperanza de vida o la percepción de corrupción en la felicidad ciudadana. Observando el aprendizaje obtenido en este trabajo, he adquirido conocimientos en aspectos clave como la programación en R, el uso de librerías como `lme4` o `glmmTMB`, el diseño de aplicaciones Shiny y el uso de plataformas como GitHub para compartir y documentar el código y el avance que iba haciendo a lo largo del trabajo. La app desarrollada no solo representa el resultado final, sino también una demostración del conocimiento adquirido durante el proceso.

Las técnicas desarrolladas en este trabajo no se aplican únicamente en nuestro caso concreto, sino que son fácilmente transferibles a otros conjuntos de datos longitudinales en los que habría que realizar un análisis exploratorio, limpieza e identificación de las características más relevantes como se ha hecho en este trabajo; planteando los modelos pertinentes y razonando la estructura de efectos fijos y aleatorios. 

La aplicación Shiny conforma una pieza clave del trabajo, ya que supone la traducción de la teoría de modelos y análisis explicada en los capítulos anteriores a la práctica; facilitando la interpretación de los resultados y ofreciéndole al usuario un entorno en el que poder poner en práctica lo visto hasta ahora. Entre sus principales ventajas destacan la accesibilidad, ya que lo único que se necesita para usar la app es el repositorio de Github; su flexibilidad, ya que permite construir modelos personalizados según elija el usuario; la interactividad, ya que la aplicación permite ver en tiempo real el efecto que tienen las distintas configuraciones del modelo; la validación automática, que permite realizar diagnósticos del modelo de manera rápida y eficaz, indicando en todo momento si el modelo es válido y justificando por qué no lo es; y la fiabilidad de sus predicciones, ya que las estimaciones para el año 2025 sólo se producen si el modelo es estadísticamente válido.

## Limitaciones y posibles mejoras

Pese a los resultados obtenidos, el trabajo también presenta algunas limitaciones, ya que la poca variabilidad que se produce en ocasiones entre países según el efecto aleatorio hace en algunos momentos no se pueda calcular el AIC debido a problemas de singularidad. Además, el modelo predictivo se limita a una predicción puntual para 2025, sin intervalos de confianza en los que se muestre la incertidumbre de dichas predicciones. 

Existen varias mejoras que podrían implementarse en el futuro para ampliar la capacidad del trabajo, como la ampliación de diferentes fuentes de datos que nos permitan utilizar las variables como longitudinales en vez de fijas, la incorporación de modelos más complejos o la exportación de resultados desde la app.

En definitiva, en este trabajo se ha explicado cómo utilizar métodos estadísticos avanzados, los LMM y los GLMM, a un problema complejo y relevante como la felicidad global. La combinación de estos modelos con datos longitudinales y la aplicación interactiva han resultado en una herramienta en la que no sólo se ha llevado a la práctica la teoría presentada en este trabajo, sino que también se han visto reflejados los conocimientos adquiridos durante el proceso. Aunque existen claras líneas de mejora, los resultados obtenidos suponen una base sólida a partir de la cual se puede extender el trabajo para poder estudiar en mayor profundidad, desde la estadística, la evolución y análisis de la felicidad global.
